臺灣高等法院刑事判決　　　　　　　　　　　　　九十一年度上訴字第二四一三號
　　上　訴　人　臺灣桃園地方法院檢察署檢察官
　　被　　　告　甲○○
右上訴人因偽造文書等案件，不服臺灣桃園地方法院九十一年度訴字第三一四號，中
華民國九十一年五月二十一日第一審判決（起訴案號：臺灣桃園地方法院檢察署九十
一年度偵續字第八十號）提起上訴，本院判決如左：
    主  文
上訴駁回。
    理  由
壹、公訴意旨：
一、公訴事實：
    被告甲○○明知其女邱瑞娥及陳世芳夫妻（業經原審另案判決有罪）因家庭支出
    龐大，二人收入不敷支出，竟基於意圖為自己不法所有之概括犯意連絡，由邱瑞
    娥自任互助會會首，虛構會員黃先生、張朝分、邱瑞華、葉先生等十六人名單，
    並同意邱瑞娥虛列甲○○及其妻邱顏足名義，佯向丁○○、乙○○、陳素香、李
    丙○○、李富山、戊○○、李月嬌等招纜互助會，約定每人每會新台幣（下同）
    二萬元，採內標方式標會，會員連會首共計三十人，致丁○○、乙○○、陳素香
    、李丙○○、李富山、戊○○、李月嬌等人陷於錯誤而同意加入該互助會，邱瑞
    娥、陳世芳即共同蓄意偽造上開虛構會員及甲○○及邱顏足之互助會標單，競標
    互助會款，詐取丁○○、乙○○、陳素香、李丙○○、李富山、戊○○、李月嬌
    等所繳付之互助會款，嗣八十八年十二月間，上開虛構之會員均為死會，邱瑞娥
    即無故停標，經丁○○等人按邱瑞娥所提供之互助會員名單查詢後，始發現有會
    員並未加入上開互助會，丁○○、乙○○、陳素香、李丙○○、李富山、戊○○
    、李月嬌始知受騙。
二、起訴法條：
    刑法第二百十六條、第二百二十條、第二百十條、刑法第三百三十九條第一項。
三、起訴證據：
    (一)被告歷次辯解所述不一。
    (二)被告於其大溪鎮農會員林分部之帳戶明細。
貳、本院的判斷：
一、按：
    (一)犯罪事實應依證據認定之，無證據不得推定犯罪事實，刑事訴訟法第一百五十
      四條定有明文。又不能證明被告犯罪或其行為不罰者，應諭知無罪之判決，同
      法第三百零一條第一項亦著有規定。
    (二)認定被告有罪之事實，應憑證據，如未能發現相當之證據，或證據不足以證明
      ，自不能以推測或擬制之方法以之為裁判基礎；且認定事實所憑之證據，其為
      訴訟上之證明，須達於通常一般之人均不致有所懷疑而得卻確信者，始得據為
      有罪之認定，倘其證明尚未達到此一程度，而有合理懷疑存在時，尚難為有罪
      之認定基礎；另苟積極之證據不足以為被告事實之認定，即應為被告有利之認
      定，更不必有何有利之證據；最高法院四十年台上字八六號、七十六年台上字
      四九八六號、三十年上字八一六號判例，足資參照。又認定犯罪事實所憑之證
      據，固不以直接證據為限，間接證據亦應包含在內，惟採用間接證據時，必其
      所成立之證據，在直接關係上，雖僅足以證明他項事實，而由此他項事實，本
      於推理之作用足以證明待證事實者，方為合法，若憑空之推想，並非間接證據
      ，最高法院三十二年上字第六十七號判例亦曾為闡釋。又事實審法院對於證據
      之取捨，依法雖有自由判斷之權，然積極證據不足證明犯罪事實時，被告之抗
      辯或反證縱屬虛偽，仍不能以此資為積極證據應予採信之理由，最高法院三十
      年度上字第四八二號著有判例。
    (三)「以自己共同犯罪之意思，事先同謀，而由其中一部分之人實施犯罪之行為者
      ，均為共同正犯」，司法院大法官會議釋字第一○九號著有解釋。依此解釋之
      意旨，已明示將「同謀共同正犯」與「實施共同正犯」併包括於刑法總則第二
      十八條之「正犯」之中。惟無論「同謀共同正犯」或「實施共同正犯」，行為
      人均須有自己共同犯罪之意思，而與他人就該犯罪有犯意聯絡，始有成立餘地
      。
二、被告辯稱：我不知道該組互助會中存有會首邱瑞娥虛構之會員，偽造虛構會員之
    標單並冒名詐取會款純係邱瑞娥個人私擅的行為，我毫無所悉。
三、經查：
    (一)公訴人認被告為其女邱瑞娥互助會之人頭，不外以被告辯解不一，且得標之時
      ，被告於農會之帳戶並未相對增加為據。惟被告辯解縱然不一，亦從未承認為
      其女邱瑞娥人頭；且被告得標之時，其農會帳戶存款縱未增加，惟其既曾辯稱
      未拿到得標款，則其農會帳戶存款未相對增加本與事理無違，即被告得標後確
      有領到互助款，亦不能排除另有他用之情事。公訴人僅以上開理由逕認被告為
      其女邱瑞娥互助會之人頭，其推理即屬無據。
    (二)退一步言，縱認被告確為邱瑞娥所召互助會之人頭，惟仍應以被告就邱瑞娥、
      陳世芳夫妻之詐欺犯行亦有犯意聯絡，而有「共謀共同正犯」或「實施共同正
      犯」之情形，始足成罪；若其出借名義之初，並不知邱瑞娥、陳世芳夫妻意圖
      為自己不法所有，而行欺詐騙取他人財物之行為，尚不能據此而認被告即為詐
      欺罪之共同正犯。是被告於出借名義時，有無為自己犯罪之意思，與邱瑞娥、
      陳世芳等人共同犯意聯絡，即應詳予推求。
    (三)被告並不知其女邱瑞娥以虛構名字組會之事，且邱瑞娥標到之互助款並未分給
      被告一節，已據證人邱瑞娥於原審供明（見原審卷第二十三頁）。而觀諸卷內
      資料亦無證據足認被告得有其他來路不明之財產。倘被告係與邱瑞娥謀議共同
      冒標詐取會款，揆其目的，無非意在得款朋分花用，圖取不法利得，其未此之
      為，益徵其無與邱瑞娥夫妻共犯詐欺之情事。
    (四)證人即會員丁○○之妻黃謝阿菊於原審審理時固結證稱我陪丁○○去約三、四
      次，其中有二次是要去標會，由被告開標單，這情況邱瑞娥不在場，被告說她
      女兒不在由他代理，這是晚上，另外二次，已經開標完畢，我陪我先生去繳會
      錢，也是晚上，錢由被告代收，這會的起會及標會地點都在被告住處（見原審
      卷第三十四頁），惟此為被告否認有代邱瑞娥主持開標及收會錢之事，況證人
      黃謝阿菊所言縱令屬實，然被告與邱瑞娥誼屬父女至親，是其偶代邱瑞娥處理
      上開瑣事，亦不足認被告就邱瑞娥夫妻冒標詐欺之事已然知悉。
    (五)綜前所述，縱被告為其女邱瑞娥互助會之人頭會員，惟此一間接事實並不能證
      明被告與邱瑞娥夫妻間有詐欺之共同犯意聯絡或進而行為分擔，是在別無其證
      據可佐之情形下，尚不得以推測或擬制之方法，逕認被告已具詐欺之共同犯意
      聯絡。
四、綜上所述，公訴人所舉證據即不能證明被告與邱瑞娥夫妻有何犯意聯絡，此外又
    查無其他積極證據足證被告犯罪，原審以不能證明被告犯罪，依刑事訴訟法第三
    百零一條第一項諭知無罪之判決，揆諸前揭說明，核無不合。檢察官上訴仍執陳
    詞推認被告犯罪成立，而指摘原判決不當，為無理由，應予駁回。
參、法律的適用：
    刑事訴訟法第三百六十八條。
本案經檢察官鄭富銘到庭執行職務。
中      華      民      國    九十一    年      九      月     三十     日
                              臺灣高等法院刑事第二十庭
                                  審判長法  官  葉  麗  霞
                                        法  官  李  錦  樑
                                        法  官  范  清  銘
右正本證明與原本無異。
如不服本判決應於收受送達後十日內向本院提出上訴書狀，其未敘述上訴之理由者並
得於提起上訴後十日內向本院補提理由書（均須按他造當事人之人數附繕本）。
                                        書記官  黃  麗  玲
中      華      民      國    九十一    年      九      月     三十     日
